臺灣臺南地方法院民事判決
109年度勞簡上字第17號
上  訴  人  蘇玉桐  

訴訟代理人  莊信泰律師
被上訴人    明家環保股份有限公司

法定代理人  楊舜雄  


訴訟代理人  黃季華  

上列當事人間請求職業災害補償等事件，上訴人對於民國109年6
月15日本院臺南簡易庭109年度南勞簡字第17號第一審簡易判決
提起上訴，本院於110年3月24日言詞辯論終結，茲判決如下：
    主  文
上訴駁回。
第二審訴訟費用由上訴人負擔。
    事實及理由
一、按第二審訴之變更或追加，非經他造同意不得為之，但請求
    之基礎事實同一、擴張或減縮應受判決事項者，不在此限，
    民事訴訟法第446條第1項、第255條第1項第2款、第3 款定
    有明文。此依同法第436條之1第3項規定，於簡易訴訟事件
    之上訴程序準用之。本件上訴人於原審起訴請求被上訴人給
    付新臺幣(下同)15萬元本息，嗣於本院減縮聲明為請求給付
    15萬元，利息部分未再請求，屬減縮起訴之聲明，依據首揭
    規定，應予准許，合先敘明。
二、上訴人主張：
(一)伊自民國108年5月起受僱於被上訴人，約定至被上訴人工廠
    剪裁鐵片，按噸計算酬勞，每噸給付600元。嗣於同年11月2
    1日，伊因剪裁鐵片不慎，受有右手第4指壓砸傷，併遠端指
    骨骨折及皮瓣缺損等傷害（下稱系爭傷害），並因上開傷害
    無法工作達5個月（108年11月至109年3月），以上訴人每月
    收入約3萬元計算（每日收入平均2,000元至3,000元），合
    計損失薪資15萬元。惟被上訴人就此職災事件，未依法給予
    任何補償。
(二)被上訴人雖否認與上訴人間為僱傭關係，辯稱為承攬關係云
    云，並提出承攬契約書為證，惟上訴人不識字，簽署該承攬
    契約僅為領取工資，兩造間契約關係性質仍應以當事人真意
    為準。而被上訴人於108年7月16日自任要保人，以包括上訴
    人在內員工為被保險人而投保傷害、醫療等團體保險，被保
    險人名冊暨加保通知書上關於上訴人「工作內容」欄位填寫
    為「資源回收」、「分類作業員」；又於上訴人受傷當日下
    午，被上訴人即幫上訴人投保勞保，且自108年11月21日起
    至108年12月27日為上訴人投保職業災害保險、並為上訴人
    提繳退休金至上訴人於勞工保險局所設立之勞工退休金專戶
    ，足見依當事人真意，兩造間確實成立勞動契約，而非承攬
    契約。
(三)爰依勞動基準法（下稱勞基法）第59條之規定，求為命被上
    訴人給付職業災害工資補償15萬元之判決（上訴人於原審逾
    15萬元範圍之請求，已於本院減縮，非本院審理範圍）。
三、被上訴人則以：　
(一)上訴人正職為搭建鐵厝師傅，從事承包搭鐵厝業務，因於10
    8年6月間來被上訴人公司出售廢鐵，得知被上訴人公司有廢
    鐵切割代工要發包，當時經濟不景氣，上訴人搭鐵厝每月工
    作日數不多，遂自薦承攬該切割廢鐵工作，上訴人熟悉鐵材
    切割工作，被上訴人也考量上游廠商訂單數量時多時少，基
    於互惠互利之考量，雙方乃協議以承攬契約方式合作。
(二)兩造成立上開承攬契約後，上訴人仍係以搭建鐵厝為主業，
    於沒有搭建鐵厝工作時，才到被上訴人公司切割廢鐵，其承
    攬報酬，係依上訴人完成工作數量，當日過磅、當日以現金
    結清。上訴人之工作場所及所使用之物料雖由被上訴人提供
    ，但上訴人何時上工、何時完工、如何切割鐵材、如何使用
    工具物料，上訴人均可自由決定，被上訴人無指揮、監督權
    限，亦未曾干涉。
(三)上訴人主張其不識字而在承攬契約書上簽名云云，惟上訴人
    從事鐵厝搭建承包業務會開估價單，且先前來被上訴人公司
    出售下腳料廢鐵時均係駕車代步，如上訴人不識字，如何開
    立估價單報價？又如何取得駕照？駕車於道路上行駛又如何
    辨識交通號誌？況其在原審未曾主張其不識字，且在原審無
    律師協助之情形下均可清楚主張其要求之權益，並提出相關
    事證，其於上訴後始主張不識字云云，應非事實。況上訴人
    若不識字，於簽約時即應告知被上訴人，被上訴人自然會讓
    上訴人蓋手印，並請見證人在場見證簽約過程，上訴人事後
    又主張不識字云云，應無理由。
(四)被上訴人於108年7月16日為上訴人加保團體保險，實與勞動
    契約無關，因為團體保險係基於5人以上團體加保，可享較
    低保費較高保障之便利，上訴人並非被上訴人公司員工，只
    是當時只要是在被上訴人公司廠區的工作夥伴被上訴人即會
    將之加入團保，這樣費率比較優惠，且對大家比較有保障，
    但上訴人僅係為被上訴人公司切割鐵材交付上游廠商之協力
    單位，被上訴人為上訴人加保團體保險，並不代表上訴人即
    為被上訴人公司員工。
(五)兩造於簽立承攬契約當時，即約定上訴人應自行投保意外險
    ，嗣後被上訴人仍一再要求上訴人依約自行加保意外險，甚
    至找保險公司業務員為上訴人說明投保內容，上訴人應已清
    楚知曉兩造間契約為承攬契約，而非勞動契約，若為一般公
    司招募之員工，不會一再要求應依約加保意外險。
(六)詎迄至108年11月21日上訴人於工作中受傷當日，上訴人仍
    未自行加保意外險，但意外事故已然發生，被上訴人為顧及
    上訴人之保障，遂於當日下午為上訴人加保勞保，但上訴人
    已領取勞保老年給付，被上訴人僅能為之投保勞保職災保險
    ，此加保動機純粹因上訴人未依承攬契約自行加保意外險所
    致。如為一般僱傭關係，被上訴人均依法於員工到職當日為
    員工加保勞保。
(七)至於被上訴人為上訴人提繳退休金乙節，係因依照現行勞工
    退休金條例規定，勞工於加保勞保後，即伴隨提撥6%退休金
    之手續一併送件辦理，所以6%退休金之提撥，並非基於勞動
    契約而提撥，純粹係被上訴人為顧及上訴人受傷後之保障，
    而加保勞保後伴隨辦理之提撥，上訴人主張據此可證兩造間
    為勞動契約云云，並無理由。
(八)上訴人主張其因108年11月21日所受傷害達5個月無法工作，
    然上訴人受傷當日被上訴人即刻關心並協助就診，上訴人稱
    其戴手套一次拿2片鐵片，因棉線紗勾住鐵片而遭鐵片夾傷
    手指指甲前端，僅為皮外傷，並自行開車前往就診，於108
    年12月10日至同年月21日就又返回公司工作。況上訴人於受
    傷當天急診後，未再有其他就診紀錄，且一般外傷在2週內
    應可痊癒，上訴人主張其達5個月不能工作，並要求被上訴
    人賠償其損失云云，實不合理等語置辯。
四、上訴人於原審起訴請求被上訴人應給付其15萬元，及自起訴
    狀繕本送達翌日起至清償日止，按年息百分之5計算之利息
    ，經原審駁回上訴人之請求，上訴人提起上訴，並減縮其請
    求，聲明：㈠原判決（除減縮部分外）廢棄。（上訴人於本
    院言詞辯論期日誤為「請求原判決不利上訴人之部分廢棄」
    ）。㈡被上訴人應給付上訴人15萬元。㈢第一審及第二審訴訟
    費用由被上訴人負擔。被上訴人則聲明：㈠上訴駁回。㈡第二
    審訴訟費用由上訴人負擔。
五、本件經依民事訴訟法第270條之1第1項第3款規定，整理並協
    議兩造不爭執事項暨簡化爭點為：
(一)兩造不爭執事項：
 1、上訴人有於被上訴人於原審所提出證物五過磅單（原審109
    年度南勞簡字第17號卷【下稱簡字卷】第62至66頁）所示時
    間前往被上訴人公司剪裁鐵片，並領取如上開過磅單所示酬
    勞，剪裁每噸鐵片給付600元。
 2、嗣上訴人於108年11月21日因剪裁鐵片不慎，受有右手第4指
    壓砸傷，併遠端指骨骨折及皮瓣缺損之傷害。
 3、被上訴人於原審所提出證物三承攬契約書（簡字卷第58頁）
    、證物五過磅單（簡字卷第62至66頁）上上訴人之簽名均為
    真正。
 4、被上訴人有自108年11月21日起至108年12月27日止為上訴人
    投保職業災害保險，並為上訴人按月依工資23,100元提繳6％
    之退休金。
 5、上訴人有於108年7月16日向台灣人壽公司投保團體保險，據
    被上訴人於原審所提出台灣人壽團體保險被保險人名冊暨加
    保/退保通知書（本院109年度勞簡上字第17號卷【下稱簡上
    卷】第63頁），右上方要保單位記載為被上訴人公司。　
(二)爭執事項：
 1、兩造間是否為勞動契約之法律關係？
 2、承上，如是，原告每月薪資是否為3萬元？
 3、承上，如是，原告於108年11月21日在被告公司因剪裁鐵片
    不慎受傷，是否因此無法工作達5個月（108年11月至109年3
    月）？被告應否依勞動基準法第59條第2款前段規定給付其
    上開期間之薪資？
六、本院得心證之理由：
(一)本院基於以下理由，認定兩造間並非勞動契約之法律關係：
 1、按稱僱傭者，謂當事人約定，一方於一定或不定之期限內為
    他方服勞務，他方給付報酬之契約。而稱承攬者，則謂當事
    人約定，一方為他方完成一定之工作，他方俟工作完成，給
    付報酬之契約。民法第482條、第490條第1項分別定有明文
    。參酌勞基法規定之勞動契約，指當事人之一方，在從屬於
    他方之關係下，提供職業上之勞動力，而由他方給付報酬之
    契約。可知僱傭契約乃當事人以勞務之給付為目的，受僱人
    於一定期間內，應依照僱用人之指示，從事一定種類之工作
    ，且受僱人提供勞務，具有繼續性及從屬性之關係。而承攬
    契約之當事人則以勞務所完成之結果為目的，承攬人只須於
    約定之時間完成一個或數個特定之工作，與定作人間無從屬
    關係（最高法院89年度台上字第1620號、94年度台上字第57
    3號民事判決意旨同此見解）。次按勞基法所規定之勞動契
    約，係指當事人之一方，在從屬於他方之關係下，提供職業
    上之勞動力，而由他方給付報酬之契約，就其內涵言，勞工
    與雇主間之從屬性，通常具有：⑴人格從屬性：即受僱人在
    雇主企業組織內，對自己作息時間不能自由支配，勞務給付
    之具體詳細內容非由勞務提供者決定，而是由勞務受領者決
    定，受僱人需服從雇主權威，並有接受懲戒或制裁之義務。
    ⑵經濟上從屬性：即受僱人並非為自己之營業勞動而是從屬
    於他人，為該他人之目的而勞動，受僱人不能用指揮性、計
    劃性或創作性方法對自己所從事工作加以影響。⑶組織上從
    屬性：受僱人完全被納入雇主之生產組織與經濟結構體系內
    ，並與同僚間居於分工合作狀態（最高法院81年度台上字第
    347號、96年度台上字第2630號判決意旨參照）。再者，契
    約類型是否為勞基法第2條第6款所稱勞動契約，應就個案事
    實及整體契約內容，按勞務契約之類型特徵，依勞務債務人
    與勞務債權人間之從屬性程度之高低判斷之，即應視勞務債
    務人得否自由決定勞務給付之方式，並自行負擔業務風險以
    為斷。如勞務債務人就其實質上從事勞務活動及工作時間得
    以自由決定，其報酬給付方式並無底薪及一定業績之要求，
    係自行負擔業務之風險，則其與所屬勞務債權人間之從屬性
    程度不高，尚難認屬上開規定所稱勞動契約（司法院大法官
    會議釋字第740號解釋意旨、最高法院106年度台上字第301
    號民事判決意旨同此見解）。
 2、上訴人於原審審理時陳稱：伊在被上訴人公司工作係每日按
    裁剪鐵片重量多寡予以計算，1噸600元，做多少領多少，所
    以沒有打卡，伊早上去做到下午3、4點，當日現場秤重當場
    領錢，每天領錢時被上訴人都有讓伊在過磅單上簽名等語(
    簡字卷第49頁背面)。核與卷附由被上訴人所提出而為上訴
    人不爭執其真正之兩造所簽立承攬契約書上記載：「…2.代
    工價格為40公分段600元/噸，120公分段400元/噸，當日以
    鏟土機過地磅結算代工費。3.計價公式＝實際數量*單價，付
    款方式甲方（即被上訴人）以現金支付乙方（即上訴人）。
    …」等內容相符(簡字卷第58頁)。堪認被上訴人支付上訴人
    工作報酬之方式，確實為依上訴人每日實際切割廢鐵數量每
    噸600元計算，當日過磅、當日以現金支付。
 3、又上訴人不爭執其有於被上訴人於原審所提出108年7月至11
    月過磅單(簡字卷第62至66頁)所示時間前往被上訴人公司剪
    裁鐵片，並領取如上開過磅單所載金額酬勞，且不爭執該些
    過磅單上簽名均為其本人親簽。參酌上開過磅單均製作於10
    8年11月21日以前，斯時被上訴人應無從預料與上訴人間因
    職業災害爭議致生本件訟爭，且其上所記載時間、金額等均
    為上訴人不爭執其真正，堪認該些過磅單上之內容均為據實
    記載，並無不實登錄情形。而觀該些過磅單上記載上訴人前
    往被上訴人公司工作日數，108年7月僅10日、108年8月僅7
    日、108年9月僅8日、108年10月僅11日、108年11月僅10日
    ，且當日工作完畢結算報酬時間，時間分布自11時許、14時
    許、15時許、16時許、17時許不等，並無固定、規律之工作
    時間，工作數量及報酬金額每日不同，堪認被上訴人主張上
    訴人得自由決定其工作時間、數量，被上訴人並未加以任何
    限制或要求等語與事實相符而可採。
 4、則上訴人既得依其工作意願，自由決定其每日工作之時間、
    完成之數量，無須受被上訴人指揮監督或指定工作內容，亦
    無須服從被上訴人之懲戒或制裁，應難認上訴人對被上訴人
    有何人格上之從屬性。又上訴人之報酬係依實際完成數量計
    酬，重在一定工作之完成，並據以結算報酬，如當日未前往
    被上訴人公司工作，或工作完成數量較少，即無報酬或報酬
    較低，與一般僱傭關係依時間之長度、時段界定其勞務範圍
    ，不因完成工作數量或依法休假期間影響其報酬計算之勞務
    提供內容、方式不同，應認上訴人之勞務給付係為自己事業
    之經營並自行負擔業務之風險，屬為自己之經濟目的而勞動
    ，即無對被上訴人之經濟上從屬性。又上訴人從事工作無須
    與他人協力分工，亦不具組織上之從屬性。
 5、上訴人雖主張被上訴人為上訴人加保團體保險、復為投保勞
    保、職業災害保險並提繳退休金等，足證依當事人真意兩造
    間屬僱傭關係云云，惟被上訴人業已說明該投保行為係為給
    予上訴人保障，有類好意施惠行為，兩造間契約關係，仍應
    依照實質關係內容判斷，不因被上訴人有為上訴人投保等行
    為，遽論兩造間即為僱傭關係，況據卷附上訴人之勞保投保
    資料，被上訴人事實上並未為上訴人投保勞保(見簡上卷第8
    3至89頁)。是上訴人僅憑被上訴人有為其投保團體保險、職
    業災害保險並提繳退休金等，主張其與被上訴人間為具從屬
    性之僱傭關係，應非可採。
 6、綜上，兩造間之勞務供給關係，未具人格、經濟及組織上之
    從屬性，核與勞基法所定之勞動關係之定義不符，難認兩造
    間之關係屬勞動契約，則上訴人主張兩造間成立僱傭關係，
    為勞基法之勞動契約云云，即非可採。
(二)兩造間既無勞動契約存在，即無從適用勞基法等相關規定，
    上訴人依勞基法第59條規定，請求被上訴人給付其職業災害
    工資補償15萬元，即無所據。況上訴人主張其因系爭傷害達
    5個月無法工作云云，雖提出臺南市立安南醫院(下稱安南醫
    院)所出具診斷證明書1紙為證(原審109年度南勞簡補字第4
    號卷第15頁)，然該診斷證明書上僅建議上訴人休養，未載
    明建議休養期間。上訴人雖又請求函詢安南醫院依上訴人所
    受傷勢應休養期間，惟據該院回覆略以：休養期間多久取決
    於患者是否手術、是否門診治療及自身癒合能力而定，無法
    單純由傷勢判斷及預測等語(簡上卷第79頁)，即未明確表示
    上訴人所受傷害應休養期間。應認上訴人主張其因系爭傷害
    達5月無法工作云云，為不能證明。
七、綜上所述，上訴人依勞基法第59條規定，請求被上訴人給付
    上訴人15萬元，洵屬無據，不應准許。其假執行之聲請，亦
    失所依據，應併予駁回。從而，原審所為上訴人敗訴之判決
    ，並無不合。上訴論旨指摘原判決此部分不當，求予廢棄改
    判，為無理由，應駁回其上訴。
八、本件事證已臻明確，兩造其餘之攻擊或防禦方法及所用之證
    據，經本院斟酌後，認為均不足以影響本判決之結果，爰不
    逐一論列，附此敘明。
九、據上論結，本件上訴為無理由，依民事訴訟法第436條之1第
    3項、第449條第1項、第78條，判決如主文。
中　　華　　民　　國　　110 　年　　4 　　月　　28　　日
                  勞動法庭  審判長法　官　劉秀君
                                  法　官　羅郁棣
　　　　　　　　　　　　　　       法　官　許嘉容
以上正本證明與原本無異。　　　　　　　　　　　　　　
本判決不得上訴。
中　　華　　民　　國　　110 　年　　4 　　月　　28　　日
                                  書記官  謝靜茹